最高法院刑事判決　　　　　　　一○○年度台上字第三四七號
上　訴　人　邵誠華
上列上訴人因妨害性自主案件，不服台灣高等法院中華民國九十
七年十二月二十五日第二審判決（九十七年度上訴字第四六七四
號，起訴案號：台灣桃園地方法院檢察署九十五年度偵字第二五
一三四號），提起上訴，本院判決如下：
    主  文
原判決關於成年人對於少女利用其心智缺陷，不知抗拒而為性交
部分撤銷，發回台灣高等法院。
其他上訴駁回。
    理  由
一、發回（即關於成年人對於少女利用其心智缺陷，不知抗拒而
為性交）部分：
本件原判決認定：上訴人邵誠華為成年人，於民國九十五年九月
中旬某日，當A1（警詢代號00000000，八十年七月間生，姓名、
年籍均詳卷）帶同堂妹A2（警詢代號00000000，八十年十月間生
，姓名、年籍均詳卷）前往其位於桃園縣蘆竹鄉○○村○○路○
○○巷二十號四樓之住處時，依A1外觀看來稚氣，應可得見A1為
十四歲以上未滿十六歲之女子，亦明知A2為未滿十八歲且係智能
障礙之少女，對於男女間之撫摸、碰觸身體私密部位或男女間性
器相結合等猥褻、性交行為之識別能力，較一般人顯然減退，致
無從理解、判斷及表示同意與否，而不知抗拒，認為有機可趁，
竟為滿足其性慾，基於利用A2心智缺陷，不知抗拒而為性交之意
圖，先要求與其有性交合意之A1帶同A2前往浴室沐浴，並自行脫
衣入內與A1、A2共浴，沐浴完畢後，又指示A1、A2裸體赴其臥室
，要求A1、A2與其發生性行為，而將生殖器插入A1、A2之陰道及
口中，而與A1、A2性交得逞，嗣因A2懷孕，經家屬發現報警而循
線查獲等情。因而撤銷第一審關於此部分之科刑判決，變更起訴
法條，依想像競犯，從一重改判仍論處上訴人成年人對於少女利
用其心智缺陷，不知抗拒而為性交罪刑，固非無見。
惟查：當事人、代理人、辯護人或輔佐人聲請調查之證據，法院
認為不必要者，依刑事訴訟法第一百六十三條之二第一項規定，
固得以裁定駁回之，毋庸為無益之調查。惟所謂不必要，依同法
條第二項規定，係指不能調查者、與待證事實無重要關係者、待
證事實已臻明瞭無再調查之必要者及同一證據再行聲請者而言。
倘該項證據於證明事實確有重要關係，復無前列不必要之情形，
自應依法予以調查，否則即有應於審判期日調查之證據未予調查
之違法。原判決係依憑○○縣○○市○○綜合醫院受理疑似性侵
害事件驗傷診斷書及性侵害案件減少被害人重複陳述作業訊前訪
視紀錄等資料載有：A2於九十五年十月二十六日在○○綜合醫院
驗傷時，發現其處女膜於三點鐘及九點鐘方向有陳舊性撕裂傷各
一處，並已懷孕一個多月等情，說明A1、A2指證其等於九十五年
九月間某日曾同往上訴人住處，上訴人以其等身上有汗味，要求
其等洗澡，隨後進入浴室與其等共浴，於沐浴完畢，上訴人即在
臥室與其等發生性交行為等語，應屬可信（見原判決第五頁第二
十一行至第六頁第十一行）。然上訴人始終否認有A1、A2指述之
前揭犯行，其選任辯護人於原審並已具狀主張：A2在九十五年十
一月二日警詢後，即至○○綜合醫院進行引產手術，但依卷附內
政部警政署刑事警察局（下稱刑事警察局）鑑驗書顯示，因警方
所送A2之胎兒檢體未檢出可資比對之結果，無法與上訴人之唾液
進行比對，並建請桃園縣政府警察局○○分局重新檢送胎兒檢體
以利比對。是該鑑定書尚無法證明上訴人確與A2性交並致A2懷孕
，第一審判決以A2於九十五年十月二十六日驗傷時，既已懷孕一
個多月，基此推算A2之受孕約在九十五年九月間，此與A1、A2所
稱其等與上訴人性交之時間相符，據認A2之身孕係受胎自上訴人
，實乏補強證據。前開鑑定書既已建請重新檢送胎兒檢體鑑驗，
請續行送請鑑定。又A2之父陳○○（名字及年籍均詳卷）能證明
於九十五年九月間對A2強制性交並造成A2懷孕者，並非上訴人，
而係另有其人，該對A2強制性交者亦已找到，陳○○正準備對其
提出告訴，請求傳喚陳○○證明此事等語，並舉與其所述相符之
刑事警察局前開鑑驗書佐證（見原審卷第十九頁、第二十頁、第
五十三頁；偵字第二五一三四號卷第四十五頁）。究竟選任辯護
人前開主張是否屬實或能否資為有利於上訴人之證明？即尚欠明
瞭。乃原審並未依選任辯護人之聲請而為調查，又未認其無調查
之必要，以裁定駁回，或於判決理由內予以說明，遽認A1、A2之
前開指述應屬可信，並據為不利於上訴人之認定，自難謂適法。
上訴意旨指摘原判決此部分不當，非無理由，因原判決上述之違
背法令，影響於事實之確定，本院無可據以為裁判，應將原判決
關於成年人對於少女利用其心智缺陷，不知抗拒而為性交部分撤
銷，發回原審法院更為審判。
二、駁回（即關於對於十四歲以上未滿十六歲之女子為性交二罪
）部分：
按刑事訴訟法第三百七十七條規定，上訴於第三審法院，非以判
決違背法令為理由，不得為之。是提起第三審上訴，應以原判決
違背法令為理由，係屬法定要件。如果上訴理由書狀並未依據卷
內訴訟資料，具體指摘原判決不適用何種法則或如何適用不當，
或所指摘原判決違法情事，顯與法律規定得為第三審上訴理由之
違法情形，不相適合時，均應認其上訴為違背法律上之程式，予
以駁回。本件上訴人就對於十四歲以上未滿十六歲之女子為性交
二罪部分之上訴意旨略稱：A1係八十年七月間生，於原判決所認
定其在九十五年七月間與上訴人發生第一次性行為時，剛滿十五
歲，又甫於九十四年間產下一女，身上留有妊娠紋，並已輟學進
入職場工作，且有抽煙、喝酒習慣，外表看起來很成熟，上訴人
所辯不知A1尚未滿十六歲，實非無據，原判決對上訴人主觀上如
何能預見A1尚未滿十六歲及有與未滿十六歲之A1性交亦不違背其
本意之間接故意，復未說明憑以認定之理由，自嫌理由不備云云
。    
惟查：原判決綜合全案證據資料，本於事實審法院職權推理之作
用，認定上訴人確有其事實欄一之(一)及之(二)所載之犯行。因而撤
銷第一審關於諭知上訴人被訴於九十五年七月間某日在車號6923
－MW號自用小客車上及於同年八月間某日在桃園市「皇冠汽車旅
館」對十四歲以上未滿十六歲之A1為性交部分無罪之判決，改判
論處上訴人對於十四歲以上未滿十六歲之女子為性交二罪（均量
處有期徒刑十月，各減為有期徒刑五月）罪刑，已詳細說明其採
證認事之理由。所為論斷，亦俱有卷證資料可資覆按。對於依憑
A1之年籍資料表，及第一審勘驗A1接受檢察官偵查時之錄影光碟
結果，顯示A1外表稚氣，於接受訊問時，對所詢問題需經過詢問
人解釋或社工人員從旁輔導，始能回答等情，如何已足認定上訴
人可得見A1為尚未滿十六歲之人，並有若A1為十四歲以上未滿十
六歲之女子仍執意對其性交之不確定故意；上訴人諉稱A1曾告知
已有先生並育有一女，身上又有妊娠紋，且有抽煙、喝酒習慣，
外表看起來很成熟，不知A1尚未滿十六歲云云，如何之不足採信
。亦皆已詳加說明。上訴意旨對原審之前揭論斷，究有何違背經
驗法則或論理法則之違法情形，並未依據卷內資料為具體之指摘
，仍執前開陳詞，據以指摘原判決對其論處前開罪刑為違背法令
，係對於原判決已說明事項及屬原審採證認事職權之適法行使，
持憑己見，漫事指摘，且重為事實之爭執，顯與法律規定得為第
三審上訴理由之違法情形，不相適合。其就此部分之上訴，違背
法律上之程式，應予駁回。
據上論結，應依刑事訴訟法第三百九十七條、第四百零一條、第
三百九十五條前段，判決如主文。
中    華    民    國  一○○  年    一    月   二十   日
                      最高法院刑事第四庭
                          審判長法官  謝  俊  雄  
                                法官  陳  世  雄  
                                法官  魏  新  和  
                                法官  徐  文  亮  
                                法官  吳  信  銘  
本件正本證明與原本無異
                                      書  記  官  
中    華    民    國  一○○  年    一    月  二十五  日
                                                      Ｍ